【裁判字號】    97,智,39
【裁判日期】    970707
【裁判案由】    損害賠償
【裁判全文】
臺灣臺北地方法院民事判決                97年度智字第39號
原      告  群民股份有限公司
法定代理人  甲○○
被      告  中華電視股份有限公司
法定代理人  乙○○
訴訟代理人  丁○○
上列當事人間損害賠償事件，本院於中華民國97年6月23日言詞
辯論終結，判決如下：
    主  文
原告之訴及其假執行之聲請均駁回。
訴訟費用由原告負擔。
    事實及理由
甲、程序部分
一、按訴狀送達後，原告不得將原訴變更或追加他訴，但請求之
    基礎事實同一者、擴張或減縮應受判決事項之聲明者，不在
    此限；復按，不變更訴訟標的，而補充或更正事實上或法律
    上之陳述者，非為訴之變更或追加，民事訴訟法第255條第1
    項第2、3款及第256條分別定有明文。查，原告於民國96年
    12月19日民事起訴狀原依據侵權行為之法律關係，請聲明：
    被告應給付原告新台幣（下同）2,400萬元，及自起訴狀繕
    本送達翌日起至清償日止，按年利率5％計算之利息。嗣於
    97年2月13日民事準備書(一)狀將原聲明變更為：(一)被告應給
    付原告43,204,400元，及自準備狀(一)繕本送達翌日起至清償
    日止，按年利率5％計算之利息；(二)願供擔保，請准宣告假
    執行。並因被告抗辯原告關於侵權行為之請求權已罹於時效
    ，故再追加不當得利之法律關係。核原告所為就請求金額及
    請本院宣告假執行之變更，乃擴張應受判決事項之聲明；而
    追加不當得利之請求，係基於同一基礎事實；另關於就利息
    請求之始日變更部分，乃不變更訴訟標的而更正事實上之陳
    述，非屬訴之變更追加，按諸前開規定，原告所為聲明之變
    更，於法並無不可，應予准許。
乙、實體部分
一、原告主張：伊於93年5月22日聘任訴外人丙○○即大天宇企
    業社製作每集約60分鐘之天宇布袋戲100集（下稱系爭節目
    ），丙○○即大天宇企業社並於同日出具出資應聘證明書予
    伊，約定系爭節目之著作權歸屬於伊，依著作權法第11、12
    條之規定，伊為系爭節目之著作權人。被告於94年9月21日
    起至95年2月22日止於未經伊之授權下，將伊擁有著作權之
    每集約23分30秒之系爭節目共96集於被告之無線電視台公開
    播送，並透過中華電信之網路供第三人有償下載觀賞，經伊
    委請李盛賢律師事務所發函制止後，被告仍拒予理會仍播送
    至96集結束。被告所為已嚴重侵害伊之直銷DVD、VCD之家用
    版權、有線電視公開播送版權、無線電視公開播送版權及網
    路公開傳輸版權，為此依民法第184條、著作權法第88條規
    定請求被告賠償自94年12月20日起至95年2月22日止之廣告
    收益40,154,400元（計算式：廣告時段時間共15,210秒，每
    10秒之廣告費用為26,400元，1,521X26,400=40,15 4,400元
    ）、片頭片尾音樂每2分鐘2萬元，每集約3分鐘，39集共117
    萬元，扣除每集成本8萬元，39集成本共312萬元，共計38,2
    04,400元之無線電視頻道之收益，及網路侵權行為因計算不
    易而以500萬元計算之損害賠償，合計共43,204,400元。又
    即便被告其侵權行為之損害賠償請求權已罹於時效為可採，
    伊亦得基於不當得利之法律關係，請求被告賠償其所受之損
    害。並聲明：(一)被告應給付原告43,204,400元，及自準備狀
    (一)繕本送達翌日起至清償日止，按年利率5％計算之利息；
    (二)願供擔保，請准宣告假執行。
二、被告則以：原告於93年5月22日向丙○○即大天宇企業社購
    買之系爭節目與其於94年9月19日向訴外人李信邦電視傳播
    工作室有限公司（下稱李信邦工作室）約定製作之「天宇雙
    流變」節目內容完全不同，其並於94年9月19日與李信邦工
    作室簽有節目製作合約書。其中第12條約定李信邦工作室應
    依著作權法有關規定與被告之該節目工作及演出人員訂立書
    面協議，以取得該節目著作權，並讓與被告。「天宇雙流變
    」布袋戲節目之著作權確屬其所有，其既屬「天宇雙流變」
    之著作財產權人，則對該節目為任何使用之行為即無所謂侵
    權情事之可言；況其自94年9月21日起播放「天宇雙流變」
    布袋戲節目，縱其對原告所有之著作權有所侵害，原告遲至
    96年12月19日始提起訴訟，依民法第197條第1項之規定，原
    告可主張之侵權行為損害賠償責任亦已因罹於時效而消滅，
    則原告所提之請求，即屬無據等語置辯，並聲明：原告之訴
    駁回。
三、兩造不爭執之事項
（一）大天宇企業社代表人丙○○，就系爭節目與原告於93年5
      月22日簽有買賣合約書，並於93年7月19日就該合約書之
      付款方式、母帶供應日期及集數等修正及補充簽有協議書
      。大天宇企業社丙○○並於93年5月22日出具出資應聘證
      明書予原告，茲以證明系爭節目之著作權歸屬原告。
（二）被告與李信邦工作室就節目名稱「天宇雙流變」於94年9
      月19日簽有節目製作合約書。其中第12條約定李信邦工作
      室應依著作權法有關規定與被告之該節目工作及演出人員
      訂立書面協議，以取得該節目著作權，並讓與被告。
（三）被告於94年9月21日起至95年2月22日止，於其無線電視台
      公開播送並透過中華電信之網路供第三人有償下載觀賞「
      天宇布袋戲之天宇雙流變」96集（每集約23分30秒）。
（四）原告於94年10月間發覺後，分別於同年月12日及同年月21
      日委請李盛賢律師發函制止被告播送系爭節目。惟被告仍
      將該96集系爭節目播送完畢。
（五）被告於94年10月25日函請李信邦工作室查證其天宇雙流變
      節目有無侵權行為事宜，並將副本函知李盛賢律師事務所
      及原告。而在此之前李信邦工作室之授權單位即訴外人凱
      林數碼科技有限公司（下稱凱林公司）委請徐則鈺律師於
      同年月20日以存證信函回覆原、被告，稱：被告之「天宇
      雙流變」布袋戲節目播映權，法律上絕無爭議。至於原告
      與丙○○間之違約爭執概與渠及被告無關。大天宇企業社
      於同年月25日函及凱林公司，稱：本企業社所製作之「天
      宇雙流變」布袋戲節目，僅約定將錄影帶之重製權讓予原
      告，其餘權利由其保留。其將電視播映權讓予凱林公司，
      「天宇雙流變」之電視播映權若有任何糾紛，概由其負責
      處理，與第三人無關。
（六）原告前於96年11月間向本院提起相同訴訟（案號：96年度
      智字第86號），經撤回後，旋即提起本訴。
四、兩造之爭點及論述：
    原告主張被告未經其同意，播放「天宇雙流變」之布袋戲節
    目，已侵害其著作權，應負擔損害賠償責任等情，為被告所
    否認，並以前揭情詞置辯，故本件之主要爭點厥為：(一)被告
    是否應負擔侵權行為之損害賠償責任；(二)原告是否得依據不
    當得利之法律關係向被告請求。現就本件之爭點析述如后：
（一）被告是否應負擔侵權行為之損害賠償責任：
      按因故意或過失，不法侵害他人之權利者，負損害賠償責
      任。故意以背於善良風俗之方法，加損害於他人者亦同。
      民法第184條第1項定有明文。復按，因故意或過失不法侵
      害他人之著作財產權或製版權者，負損害賠償責任。著作
      權法第88條亦定有明文可參。經查：
    1.本件被告並非自行製播系爭節目，而係委託李信邦工作室
      製播，此由被告與李信邦工作室所簽訂之節目製作合約書
      第5條約定「本節目由李信邦工作室製作，天宇影視傳播
      公司（丙○○布袋戲團）拍攝錄製。」（見本院卷第42頁
      ）可知。又我國關於著作權之取得，係採「創作保護主義
      」著作人於著作完成時即享有著作權，故第三人於使用他
      人著作物時，並無法要求授權人提出確實屬權利人之證明
      文件，僅能要求授權人應確保該權利為其所有。查，被告
      既非著作物之原創者，亦非直接出資聘請天宇影視傳播公
      司完成著作而取得系爭節目之著作權，故關於著作權之歸
      屬、取得部分，僅能要求李信邦工作室確保該著作權歸屬
      無爭議，此由節目製作合約書第11條約定「本節目中所使
      用之各類著作，均應由乙方（即李信邦工作室）負責取得
      原著作權人之同意，乙方並應同意取得各該著作權人同意
      或授予甲方（即被告）對其著作物隨同本節目國內外以各
      種方式（含衛星、網路、MOD、數位頻道等）公開播送、
      公開傳輸、公開上映、重製、發行，以及資料引用等權利
      。日後若有任何上項權利爭議產生，致甲方（或甲方代表
      人）遭受訴追或為其他賠償之請求時，乙方應負全部責任
      ，並賠償甲方（或甲方代表人）因此所遭受之一切損失（
      含律師、裁判費用）。」（見本院卷第43頁）可知，被告
      確實於系爭節目播出前要求授權之李信邦工作室，應確保
      著作權之權利歸屬。
    2.原告雖於被告播出系爭節目後即委請律師於94年10月12日
      發函予被告表示因原告法定代理人表示原告為節目之著作
      權人，並制止被告播送系爭節目，然該律師函中並未檢具
      任何文件資料已證明原告確實為系爭節目之著作權人。經
      凱林公司委請徐則鈺律師函覆原告所寄發之律師函，則稱
      ：該公司已取得天宇布袋戲之電視播映權，授權被告播映
      ，法律上絕無爭議等情後。原告復委請律師發函予被告稱
      ：前開徐則鈺律師函文中所稱之事，固非無見，但另檢送
      原告與丙○○所簽立之出資應聘證明書及天宇布袋戲母帶
      繳交及發行日期明細表供被告參考（見本院卷第14頁）。
      由原告寄發律師函所用之文字，顯見，原告所委請之律師
      對於原告是否確實因出資而為系爭節目之著作權人，亦非
      採非常肯定之見解。
    3.原告雖提出其與大天宇企業社簽具之出資應聘證明書，作
      為證明其已依據著作權法第12條規定，取得系爭節目之著
      作權之證明方法。該證明書上雖載明「茲證明丙○○之天
      宇布袋戲100集，每集約60分鐘之節目，係由原告出資聘
      請大天宇企業社丙○○錄製完成之著作，依著作權之規定
      ，此項著作權應歸屬出資人享有無訛。」（見本院卷第11
      頁）。然原告仍應證明其確實有出資之事實，且兩造對於
      著作權之取得範圍部分並無任何限制，方得認定原告確實
      因出資而取得系爭節目之著作權。惟查，證人丙○○就關
      於系爭節目原告之出資情形，到庭具結證稱：僅將40集之
      節目讓予原告，且一般授權時僅同意在錄影帶店出租，如
      要求可在有線或無線播出時，會要求比較高的授權金，本
      件授權原告僅有在錄影帶店，原告自己知道此種情形等語
      。（見本院97年6月23日言詞辯論筆錄，本院卷第114頁背
      面）。原告與丙○○間就雙方間之授權範圍仍有爭議，且
      原告亦自承僅支付1,260萬元之權利金，顯與原告與大天
      宇企業社所簽立合約書上載明總價3,500萬元有所不符，
      自應認原告確實並未全數支付本件之權利金。
    4.綜上，本件原告是否確實有因出資取得系爭節目之著作權
      ，且即便原告有出資其享有之範圍是否包含授權無線電視
      頻道播放之部分，均有疑義。被告於接獲原告委請律師寄
      發存證信函後，再三進行查證之工作，經授權人及丙○○
      均表示權利取得無問題，原告亦未能提出其確實為系爭節
      目著作權人之證明方法，自應認被告就其是否有權使用系
      爭節目已盡查證義務。殊不論本件原告是否確實為系爭節
      目之著作權人，但被告並無侵害原告著作權之故意或過失
      ，自應認原告依據侵權行為之法律關係，訴請被告賠償其
      所受之損害，為無理由。
（二）原告是否得依據不當得利之法律關係，訴請被告給付其所
      受之損害部分：
      本件原告雖因被告抗辯其侵權行為請求權已罹於時效，故
      併主張依據民法第179條、第197條第2項被告仍應返還其
      因侵權行為所受之利益等語（見民事準備書(二)狀，本院卷
      第70頁）。然查，本件被告係基於其與李信邦工作室間之
      節目製作合約關係而得在其頻道播放系爭節目，並支付相
      當對價予李信邦工作室，故並非無法律上原因而受有播放
      該節目之利益，故原告主張依據不當得利之法律關係，請
      求被告賠償其所受之損害，亦屬無據。
五、綜上所述，本件被告並無故意或過失不法侵害原告權利，且
    亦無原告所稱之不當得利之情事，從而，原告依據侵權行為
    、不當得利之法律關係，請求被告賠償43,204,400元，及自
    準備狀(一)繕本送達翌日起至清償日止，按年利率5％計算之
    利息，為無理由，應予駁回。又原告受敗訴判決，其假執行
    之聲請即失所依據，應併予駁回。
六、因本件事證已臻明確，兩造其餘主張陳述及所提之證據，經
    本院斟酌後，認與判決結果不生影響，均毋庸再予論述，附
    此敘明。
七、訴訟費用負擔之依據：民事訴訟法第78條。
中    華    民    國    97    年    7     月    7     日
                  民事第四庭    法  官  黃柄縉
以上正本係照原本作成
如對本判決上訴，須於判決送達後20日內向本院提出上訴狀
中    華    民    國    97    年    7     月    7     日
                                書記官  王黎輝


司法院資訊處製作；財團法人民間司法改革基金會備份。
